臺北高等行政法院判決
                                      99年度訴字第2072號
                                    100年2月17日辯論終結
原      告　周國志
訴訟代理人　梁水源律師
被      告　內政部
代　表　人　江宜樺（部長）住同上
訴訟代理人　林美倫律師
          　陳勵新律師
          　張航律師
上列當事人間考試事件，原告不服行政院中華民國99年8 月17日
院臺訴字第0990101681號訴願決定，提起行政訴訟，本院判決如
下：
    主  文
訴願決定撤銷。
原告其餘之訴駁回。
訴訟費用由被告負擔。
　　事實及理由
一、事實概要：
    原告係經民國83年特種考試警察人員乙等考試錄取（考試等
    別相當於警察特考三等考試），因原告係臺灣警察專科學校
    畢業生，依當時「特種考試警察人員考試錄取人員訓練辦法
    」規定免予訓練，業經分發任用，為現職員警，嗣原告於99
    年4 月29日向被告陳請安排至中央警察大學受訓4 個月以上
    ，經被告於99年5 月4 日以內授警字第0990089168號函復略
    以：「原告應83年特種考試警察人員乙等考試錄取，業已完
    成警察特考錄取人員訓練，其受訓權已獲滿足，自毋需再接
    受訓練；依考試院98年12月1 日研商公務人員特種考試警察
    人員考試三等考試一般院校畢業生錄取人員申請分配至中央
    警察大學受訓相關事宜第二次會議決議略以，經3 等警察特
    考及格之現職員警，仍請本部依警察人員教育條例規定所訂
    警佐班繼續辦理進修教育事宜」（下稱「系爭函文」），原
    告不服，提起訴願，經行政院以院臺訴字第0990101681號訴
    願決定不受理，遂提起本件行政訴訟。
二、本件原告主張：伊於83年通過特種考試警察人員乙等考試，
    考試等別相當於三等考試，業經考試院於83年12月9 日榜示
    在案，惟被告遲未作出安排伊至中央警察大學受訓4 個月以
    上，以維護伊依法令晉敘升遷機會平等之行政處分，經伊請
    求被告安排伊至中央警察大學受訓4 個月以上，惟被告以系
    爭函文駁回伊之請求。嗣經伊依訴願法第7 條之規定，向考
    試院提起訴願，被告竟將案卷檢送至行政院，致行政院訴願
    決定認系爭函文非行政處分而不受理，與訴願法之規定不合
    。且系爭函文之內容雖無「准許」或「駁回」之字樣，惟其
    內容所載，無異係駁回伊請求之意思表示，故系爭函文應為
    行政處分。又依司法院釋字第611 號解釋意旨，伊應有請求
    至中央警察大學受訓之權利，且被告曾依考試院98考臺訴決
    字第143 號訴願決定，准許訴外人楊勝宏等人至中央警察大
    學受訓4 個月以上之申請，依平等原則，伊亦有請求至中央
    警察大學受訓之權利等語。並聲明：(一)訴願決定及系爭函文
    均撤銷。(二)被告應作成安排原告至中央警察大學受訓4 個月
    以上之行政處分。
三、被告則以：系爭函文之內容僅是說明三等警察特考錄取人員
    接受訓練之情形及其陞遷管道，並非就公法上具體事件所為
    之決定或其他公權力措施而對外直接發生法律效果之單方行
    政行為，非屬訴願法所稱之行政處分，原告自不得提起訴願
    。且依訴願法第4 條第7 款及第7 條之規定，原告於99年4
    月29日陳情，伊以系爭函文回復原告，伊應為原處分機關，
    行政院為訴願管轄機關並無違誤。又原告未於83年乙等警察
    特考及格經銓敘部銓敘審定後提起訴願，已逾訴願期間，自
    不得請求比照系爭考試院訴願決定安排其至中央警察大學受
    訓4 個月以上。況依「公務人員考試錄取人員訓練辦法」及
    「警察人員人事條例」第11條第2 項、第20條之規定，並未
    賦予原告得請求至中央警察大學受訓之權利，故伊以系爭函
    文回復原告，於法有據，並無違誤等語，資為抗辯。並聲明
    ：原告之訴駁回。
四、原告經83年特種考試警察人員乙等考試錄取（考試等別相當
    於警察特考三等考試），且原告係臺灣警察專科學校畢業生
    ，業經分發任用，為現職員警，嗣於99年4 月29日向被告申
    請安排至中央警察大學受訓4 個月以上，經被告以系爭函文
    回復原告，原告不服，向考試院提起訴願，惟考試院認此訴
    願案件並非屬其所管轄，遂移由行政院審理等情，為兩造所
    不爭執，並有原告83年特種考試警察人員考試考試院考試及
    格證書影本、梁水源律師事務所99年4 月29日發文給被告函
    文影本、系爭函文影本及考試院99年6 月7 日考臺訴字第09
    90004431號函在卷可稽（本院卷第19至23頁、訴願卷第22頁
    ），堪認為真正。
五、本院之判斷：
  (一)按「訴願之管轄如左：…七、不服中央各部、會、行、處、
    局、署之行政處分者，向主管院提起訴願。」、「無隸屬關
    係之機關辦理受託事件所為之行政處分，視為委託機關之行
    政處分，其訴願之管轄，比照第4 條之規定，向原委託機關
    或其直接上級機關提起訴願。」、「原行政處分機關裁撤或
    改組，應以承受其業務之機關視為原行政處分機關，比照前
    7 條之規定，向承受其業務之機關或其直接上級機關提起訴
    願。」分別為訴願法第4 條第7 款、第7 條及第11條所明定
    。是不服無隸屬關係之機關辦理受託事件所為之行政處分，
    應視為委託機關之行政處分，如原委託機關裁撤或改組，其
    訴願之提起，應向承受原委託機關業務之機關或其直接上級
    機關提起。又訴願管轄有無錯誤，為行政法院依職權應調查
    之事項，法院如認定訴訟事件之訴願決定管轄錯誤，原告縱
    未指摘，法院亦得為撤銷訴願決定之判決。
  (二)次按75年1 月24日公布之公務人員考試法第21條規定：「（
    第1 項）公務人員高等考試與普通考試及格者，按錄取類、
    科，接受訓練，訓練期滿成績及格者，發給證書，分發任用
    。（第2 項）前項訓練辦法，由考試院會同關係院定之。（
    第3 項）其他公務人員考試，如有必要，得照前兩項規定辦
    理。」75年5 月2 日發布之公務人員考試法施行細則第4 條
    第4 項規定：「各種特種考試規則另定之。」80年1 月7 日
    修正發布之「特種考試警察人員考試規則」第8 條規定：「
    本考試組織典試委員會主持典試事宜，其試務由考選部辦理
    ，並得委託警政或警察教育機關辦理，由考選部派員指導。
    」第9 條規定：「（第1 項）本考試錄取人員，應受警察專
    業訓練期滿，方為完成考試程序。但曾受警察教育或警察訓
    練合格者，得免訓練。（第2 項）前項訓練辦法另定之。」
    第10條規定：「考試辦理完竣後，典試委員會及辦理試務機
    關應將辦理典試及試務情形連同關係文件，送由考選部轉報
    考試院核頒考試及格證書，但應行訓練人員之考試及格證書
    ，應俟訓練期滿後報由考選部核轉考試院頒發。」而依80年
    1 月7 日修正發布之「特種考試警察人員考試錄取人員訓練
    辦法」（嗣於86年7 月25日廢止）第2 條第1 項規定：「特
    種考試警察人員考試乙、丙等考試錄取未經警察專業訓練人
    員，由內政部交由警察教育機關辦理訓練。」第5 條規定：
    「應訓練人員經訓練及分發臺閩地區各訓練機關實習六個月
    期滿後，由內政部彙轉考選部核定合格者，呈請考試院頒發
    考試及格證書，並報請主管機關正式派用。」可知83年特種
    考試警察人員考試，係由考選部辦理，至於錄取者之訓練，
    則由考選部委託被告辦理，此並為被告所是認（本院卷第11
    8 至124 頁）。
  (三)惟於85年1 月26日公布公務人員保障暨培訓委員會（下稱「
    保訓會」）組織法，成立保訓會後，依該法第2 條規定：「
    公務人員保障暨培訓委員會設下列各處、室：一、保障處。
    二、培訓處。三、秘書室。」第4條則規定：「培訓處掌理
    下列事項：一、關於公務人員訓練、進修政策之研擬規劃及
    協調事項。……三、關於公務人員考試筆試錄取人員、升任
    官等、行政中或及其他有關訓練之研擬規劃、執行及委託事
    項。……」故此後關於公務人員訓練及公務人員考試筆試錄
    取人員訓練之執行及委託事項，均改由公務人員保障暨培訓
    委員會掌理。又考試院依85年1 月17日修正公布之公務人員
    考試法第20條第2 項授權，於86年7 月25日所發布之公務人
    員考試錄取人員訓練辦法第4 條第1 項、第5 條第1 項、第
    2 項分別規定，基礎訓練由保訓會所屬國家文官培訓所辦理
    或委託訓練機關（構）學校辦理；實務訓練由保訓會委託各
    用人機關（構）學校辦理；考選部應於公務人員考試公告後
    ，將有關資料函送保訓會據以擬定訓練計畫，辦理訓練；本
    訓練委託辦理時，保訓會應將有關資料送請或申請舉辦考試
    機關擬定訓練計畫，函送保訓會核定實施。且特種考試警察
    人員考試錄取人員之訓練，嗣後均由保訓會委託被告辦理訓
    練，亦為被告所不爭執（本院卷第117 頁）。
  (四)顯見被告與85年保訓會成立前之考選部，或與嗣後成立之保
    訓會，均分別隸屬於行政院與考試院，乃無隸屬關係之機關
    。被告於85年之前受考選部委託辦理特種考試警察人員乙等
    考試錄取人員之訓練事宜，保訓會嗣於85年成立之後，原委
    託機關考選部所掌理之上開訓練業務，改由保訓會承受，保
    訓會並繼續委託被告辦理特種考試警察人員乙等考試錄取人
    員之訓練事宜。則被告嗣後無論係基於考選部或保訓會之委
    託，為辦理前開訓練事宜所作成之行政處分，均應視為委託
    機關即考選部或保訓會之行政處分，其訴願之管轄，揆諸首
    揭規定及說明，應向保訓會之直接上級機關考試院提起訴願
    。
  (五)經查，考試院98考臺訴決字第143 號訴願決定理由略以：「
    ……公務人員考試錄取人員之訓練為考試程序之一部分，本
    件訴願人於訓練期間申請至中央警察大學接受訓練4 個月以
    上，係為維護其將來任職後依法令晉敘陞遷之機會平等，依
    上開大法官釋字第61 1號解釋意旨，應屬憲法第18條保障人
    民應考試服公職平等權之範圍，其請求並非無據；且查保訓
    會委託內政部辦理96年第二次警察特考錄取人員訓練，內政
    部卻不區分三等或四等警察特考錄取人員，均分配至臺灣警
    察專科學校辦理教育訓練，……而實務上，內政部警政署均
    將具中央警察大學學歷者，逕分發『警正四階巡官職務』，
    至於未具上開學歷者，不論三等或四等考試錄取人員，因其
    所受教育訓練係由臺灣警察專科學校辦理，致是類三等考試
    錄取人員訓練期滿後，因不符警察人員人事條例第11條所定
    中央警察大學訓練合格資歷，僅能分發『警正四階警員職務
    』，且斷絕其將來任職後依法令晉敘陞遷警察官之機會。此
    實務現況，業經監察院91年11月11日公告糾正內政部警政署
    以警察學歷之有無，作差別待遇之分發，破壞國家考試之公
    平性，損害無警察學歷錄取者平等服公職之權利；並將不具
    警察大學學歷之三等、四等考試錄取人員，一同接受相同訓
    練，且未依其錄取類科分發職務，形成考用不一，均顯有違
    失在案，事實至為明確，核其適法性顯有違誤。……內政部
    受託辦理警察特考錄取人員訓練，應受行政程序法第6 條：
    『行政行為，非有正當理由，不得為差別待遇。』規定原則
    之拘束；且保訓會為公務人員考試錄取人員訓練之權責機關
    ，就其委託訓練所為之指示，受託機關內政部自應遵照辦理
    ，委託機關就委託事件之合法性、妥當性，當然負有監督之
    責任與義務。該會先後於95年9 月21日以公訓字第09500090
    70號函、96年10月4 日以公訓字第0960009967號函及97年9
    月12日以公訓字第0970009370號函分別指示內政部，請該部
    依訴願決定意旨，於2 個月內另為適法之處分，將應94年警
    察特考三等考試錄取，現於臺灣警察專科學校受訓之人員，
    另行安排至警察大學受訓4 個月以上。爾後年度（含95年）
    警察特考三等考試錄取人員，均應安排至警大受訓4 個月以
    上，俾免往年三等特考錄取人員因僅於台灣警察專科學校受
    訓，致未具警察人員管理條例第11條所定警察大學訓練合格
    資歷，而有差別待遇分發之情事。……至保訓會主張訴願人
    請求至中央警察大學受訓4 個月以上，係為維護其將來任職
    後取得晉敘派任巡官之資格，應屬訓練期滿成績合格取得考
    試及格證書後之警察任官問題，尚無涉該會委託辦理考試錄
    取人員之訓練云云，查訴願人固於98年1 月23日完成96年警
    察特考錄取人員訓練成績合格並取得考試及格證書，派任警
    職在案，惟依公務人員考試法第20條第1 項規定，因公務人
    員考試錄取人員之訓練為考試程序之一部分，訴願人於訓練
    期間申請至中央警察大學接受訓練4 個月以上，係為維護其
    將來任職後依法令晉敘陞遷之機會平等，依上開大法官釋字
    第611 號解釋意旨，應屬憲法第18條保障人民應考試服公職
    平等權之範圍，其請求並非無據，本院歷次訴願決定均已指
    明；且訴願人因內政部屢次拒為適法處分，致其訓練期間屆
    滿，取得考試及格證書分發任用警職；又考量中央警察大學
    依警察教育條例仍持續辦理警察教育訓練，該項訓練制度仍
    繼續存在，且實際上亦已開放辦理短期陞遷訓練之警佐班及
    警察特考二等考試錄取人員之訓練，從而訴願人因申請至中
    央警察大學受訓事宜不服內政部重為否准之處分，再次提起
    訴願，依大法官釋字第546 號解釋意旨，其經審議或審判之
    結果，性質上並非無從補救或施予補訓，仍應認為具有訴願
    實益。保訓會上開主張，洵不足採。」（本院卷第32至34頁
    ）足徵考試院98考臺訴決字第143 號訴願決定亦認為公務人
    員考試錄取人員之訓練為考試程序之一部分，警察特考錄取
    人員無論是否已完成訓練、取得考試及格證書並獲分發任用
    警職，如其向內政部申請至中央警察大學受訓事宜，均屬內
    政部受原考選部或現保訓會委託辦理警察特考錄取人員訓練
    業務之一環，且其不服內政部否准之處分，提起訴願，其經
    審議或審判之結果，性質上並非無從補救或施予補訓，仍應
    認為具有訴願或訴訟實益，亦資佐證。
  (六)次查，原告係以其參加83年特種考試警察人員乙等考試錄取
    後，被告未如考試院98考臺訴決字第143 號訴願決定所示，
    安排其至中央警察大學受訓，有違平等原則，考試權受有侵
    害，乃請求被告比照考試院98考臺訴決字第143 號訴願決定
    內容，作成安排其至中央警察大學受訓4 個月以上之行政處
    分，經被告以系爭函文予以否准，自屬駁回其申請之行政處
    分，且應視為委託機關即保訓會之行政處分至明。是原告循
    序提起訴願，揆諸前揭規定及說明，其訴願管轄機關應為考
    試院，詎考試院於收受原告訴願書後，未依前揭規定作成訴
    願決定，而以99年6 月7 日考臺訴字第0990004431號函（訴
    願卷第22頁）將之移送無訴願管轄權之行政院作成99年8 月
    17日院臺訴字第0990101681號訴願決定，應屬管轄錯誤。被
    告雖辯稱原告已於83年12月9 日就83年特種考試警察人員乙
    等考試取得考試及格證書並完成該公務人員考試錄取人員之
    訓練，被告與考選部或保訓會就83年特種考試警察人員乙等
    考試錄取人員之訓練，已無委託關係，原告再為訓練之請求
    ，被告並非基於考選部或保訓會受託機關之地位為否准處分
    ，原告就系爭函文有所不服，訴願管轄機關應為行政院云云
    。惟原告既係以前開83年考試受訓權未獲平等保障為由，而
    向被告申請比照系爭考試院訴願決定安排其至中央警察大學
    受訓，系爭函文亦係以原告上開受訓權已獲得滿足為據而為
    否准，依前開說明，被告自係以受考選部及保訓會委託辦理
    警察特考錄取人員訓練之機關地位而為處分，對此處分不服
    ，其訴願管轄機關即為考試院無誤；至原告為上開請求之時
    間是否在受訓完成前，或已否完成該訓練取得考試及格證書
    以及已否獲分發任用警職，容或對其申請有無理由有所影響
    ，惟不致因而影響訴願管轄機關之認定，被告所辯上情，殊
    無足採。本院99年度訴字第1681、1731號判決亦同此意旨，
    附此敘明。
  (七)綜上所述，原告因不服被告所為原處分，循序提起訴願，其
    訴願管轄機關應為考試院，無訴願管轄權之行政院作成訴願
    決定，應屬管轄錯誤，已如前述，是原告訴請撤銷上開訴願
    決定，即屬有據，應予准許。本件應由被告檢卷送請法定管
    轄訴願機關考試院依本院法律見解，就原告訴願書及相關資
    料，依首揭訴願法規定自為訴願審議。至於兩造其餘有關實
    體上之主張，應由訴願管轄機關就原處分詳予審酌，另為適
    法決定，本院於現階段尚無法逕為審酌判斷。從而，原告訴
    請撤銷原處分，暨請求判命被告作成安排其至中央警察大學
    受訓4 個月以上之處分部分，為無理由，應予駁回。
六、本件判決基礎已臻明確，兩造其餘之攻擊防禦方法及訴訟資
    料經本院斟酌後，核與判決不生影響，無一一論述之必要，
    併予敘明。
據上論結，本件原告之訴為一部有理由、一部無理由，依行政訴
訟法第104 條、民事訴訟法第79條，判決如主文。
中　　華　　民　　國　　100　 年　　2　　 月　　25　　日
                    臺北高等行政法院第六庭
                          　　審判長法  官　闕　銘　富
                             　　　 法  官　林　育　如
                            　 　　 法  官　張　國　勳
上為正本係照原本作成。
如不服本判決，應於送達後20日內，向本院提出上訴狀並表明上
訴理由，如於本判決宣示後送達前提起上訴者，應於判決送達後
20日內補提上訴理由書（須按他造人數附繕本）。
中　　華　　民　　國　　100　 年　　2　　 月　　25　　日
                                    書記官  陳  可  欣